臺灣高雄地方法院民事判決　　　　　　　 94年度訴字第224號
原　　　告　 壬○○
訴訟代理人　 吳賢明律師
　　　　　　 王進勝律師
　　　　　　 黃馨儀律師
被　　　告　 甲○○
訴訟代理人　 乙○○
兼訴訟代理人 辛○○
訴訟代理人　 洪國禎
被　　　告 　己○○
　　　　　　 丙○○
　　　　　　 戊○○
　　　　 　　庚○○
兼上二人共同
法定代理人　 丁○○
　　　　　　 癸○○
上六人共同
訴訟代理人　 辛○○
當事人間請求返還不當得利事件，本院民國於94年10月27日言詞
辯論終結，判決如下：
    主      文
被告應給付原告新臺幣參拾玖萬玖仟肆佰玖拾柒元，及自民國九
十三年十二月二十八日起至清償日止，按年息百分之五計算之利
息，暨自民國九十三年十二月十五日起至被告返還坐落高雄市○○區○○段第二四一之一地號及其上建物即門牌號碼為高雄市○○區○道路三十二號房屋之日止，按月給付原告新臺幣壹萬零柒
佰貳拾肆元。
原告其餘之訴駁回。
訴訟費用由被告負擔四分之一，餘由原告負擔。
本判決第一項於原告以新臺幣壹拾陸萬玖仟元供擔保後，得假執
行。但被告如以新臺幣伍拾萬陸仟柒佰參拾柒元供擔保，得免為
假執行。
原告其餘假執行之聲請駁回。
    事實及理由
一、原告主張：坐落高雄市○○區○○段第241 之1 地號土地（
    下稱系爭土地）及其上建物即門牌號碼為高雄市○○區○道
    路32號房屋（下稱系爭房屋）為原告所有，被告甲○○於民
    國90年9 月4 日與原告簽訂不動產買賣契約書，向原告買受
    系爭土地及房屋，約定總價為新台幣（下同）8,500,000 元
    ，付款方式為被告甲○○應於90年4 月4 日給付400,000 元
    ，並分別於同年10月23日、12月28日及91年1 月28日各給付
    200,000 元，餘款7,500,000 元則由被告甲○○負責辦理貸
    款清償。嗣被告甲○○於90年11月15日，以欲進入系爭房屋
    勘查屋況為由，向原告借用鑰匙後，即與被告辛○○、施佳
    伶、丙○○、戊○○、庚○○、丁○○及癸○○等人，未經
    原告同意擅自搬入系爭房屋設籍居住，詎被告甲○○給付價
    金964,000 元後，即拒不給付其餘價金，亦未向銀行辦理貸
    款以清償價金，經原告多次催討均拒不給付，原告乃向本院
    對被告提起遷讓系爭房屋之訴，並以該件起訴狀繕本之送達
    為解除系爭土地及房屋買賣契約之意思表示，經本院以93年
    度訴字第902 號判決被告應將系爭房屋騰空遷讓返還原告，
    被告甲○○個人不服而提起上訴，經台灣高等法院高雄分院
    以94年度上易字第71號判決原告勝訴確定。兩造所簽訂之不
    動產買賣契約既已解除，被告等無權占用系爭房地使用，而
    獲得相當於租金之利益，致原告受有損害，原告自得本於不
    當得利之法律關係，請求被告應返還相當於租金之利益。又
    系爭房屋係5 層樓住商用透天房屋，總樓地板面積計226.79
    平方公尺，每層樓均可作為公司使用，位於高雄市三民區○○○路與孟子路交叉路口附近，交通便利，鄰近多所國中、
    小學及公園，環境幽靜且生活機能方便，經不動產仲介經紀
    公司鑑定結果，每月租金為30,000元，爰依民法第179 條前
    段之不當得利法律關係，請求被告應連帶給付原告自90年11
    月15日起至93年12月14日止共37個月，相當於租金之不當得
    利金額合計1,110,000 元（30,000×37＝1,110,000）， 另
    被告並應自93年12月15日起至返還系爭土地及房屋之日止，
    按月給付原告30,000元之不當得利等語。並聲明求為判決：
    （一）被告應連帶給付原告1,110,000 元，及自93年12月28
    日起至清償日止，按年息5 ％計算之利息，並自93年12月15
    日起至返還系爭土地及房屋之日止，按月給付原告30,000元
    。（二）原告願供擔保，請准宣告假執行。
二、被告則以：被告甲○○與原告間就系爭土地及房屋有不動產
    買賣契約關係存在，是被告設籍居住在系爭房屋並非不當得
    利，原告不得向被告主張不當得利，縱認被告有不當得利，
    原告主張按月賠償30,000元亦偏高等語，資為抗辯。並聲明
    求為判決：（一）原告之訴駁回。（二）如受不利之判決，
    願供擔保請准宣告免為假執行。
三、兩造不爭執事項：
（一）系爭土地及房屋係原告所有，被告甲○○於90年9 月4 日
      ，與原告簽訂不動產買賣契約書，向原告買受系爭土地及
      房屋，約定總價為8,500,000 元。
（二）被告甲○○於90年11月15日，與其他被告辛○○、施佳伶
      、丙○○、戊○○、庚○○、丁○○及癸○○等人搬入系
      爭房地設籍居住至今。
（三）原告以被告甲○○未給付全部價金為由，向本院提起解除
      契約並請求遷讓系爭房屋之訴，並以該件起訴狀繕本之送
      達為解除買賣契約之意思表示，經本院以93年度訴字第90
      2 號判決被告應將系爭房屋騰空遷讓返還原告，被告甲○○個人不服而提起上訴，經台灣高等法院高雄分院以94年
      度上易字第71號判決原告勝訴確定。
四、兩造爭執事項：原告得否依不當得利之法律關係請求被告連
    帶返還所受利益？原告所得請求之不當得利金額為何？。茲
    分述如下：
（一）按無法律上之原因而受利益，致他人受損害者，應返還其
      利益，民法第179 條定有明文。又無正當權源而使用他人
      所有之不動產，即可獲得相當於租金之利益，為社會通念
      ，有最高法院61年度台上字第1695號判例可資參照。經查
      ，原告以被告甲○○未給付全部價金為由，向本院提起解
      除契約並請求遷讓房屋之訴，並以該件起訴狀繕本之送達
      為解除系爭房地買賣契約之意思表示，經本院以93年度訴
      字第902 號判決被告應將系爭房屋騰空遷讓返還原告，被
      告甲○○個人不服而提起上訴，經台灣高等法院高雄分院
      以94年度上易字第71號判決原告勝訴確定等情，已如前述
      ，則被告甲○○與原告間就系爭房地之買賣契約既已解除
      ，契約效力溯及消滅，被告占有使用系爭房屋即無合法權
      源，應堪以認定，而被告既均設籍居住於系爭房屋，而消
      極減免其應支付使用系爭土地及房屋之代價，被告均受有
      相當於租金之利益，並致原告受有損害，原告自得依不當
      得利之法律關係，請求被告給付相當於租金之不當得利。
      被告辯稱：被告甲○○與原告間就系爭土地及房屋有買賣
      契約關係存在，被告設籍居住在系爭房屋並非不當得利云
      云，顯有違誤，自無可採。
（二）次按數人負同一債務，明示對於債權人各負全部給付之責
      任者，為連帶債務，無前項之明示時，連帶債務之成立，
      以法律有規定者為限，民法第272 條定有明文。原告主張
      被告自90年11月15日起至93年12月15日止，無權占用系爭
      房地，受有相當於租金之不當得利，應返還無權占用系爭
      土地之不當得利，而請求被告負連帶給付之責，惟各該被
      告既未明示對於原告各負全部給付之責任，且依民法不當
      得利之規定，亦無不當得利之數受領人，須就返還所受利
      益之義務負全部給付之責任，則原告主張被告就此部分不
      當得利之返還應負連帶責任，即屬無據。
（三）復按城市地方房屋之租金，以不超過土地及其建築物申報
      總價額年息10％為限，為土地法第97條第1 項所明文。而
      本條規定係屬強制規定，最高法院著有43年台上字第392
      號判例可資參照。其中土地及建築物之總價額，依土地法
      施行法第25條規定，土地價額依法定地價，另建築物價額
      則依該管市縣地政機關估定之價額而言。另所謂法定地價
      ，依土地法第148 條規定，係土地所有權人依該法規定所
      申報之地價。復按上開法條規定所謂之以年息10％為限，
      乃指基地租金之最高限額而言，並非必須照申報價額年息
      10 ％ 計算之，且尚須斟酌基地之位置，工商繁榮程度、
      使用人利用基地之經濟價值、所受利益，彼等關係及社會
      感情等情事，以為決定，有最高法院68年度台上字第3071
      號判例可資參照。經查，系爭土地面積77.18 平方公尺，
      該土地自90年11月15日起至93年12月15日止，申報地價為
      每平方公尺6,080 元，另系爭房屋90年度之課稅現值為84
      2,80 0元、91年度之課稅現值為834,500 元、92年度之課
      稅現值為826,100 元、93年度之課稅現值為817,600 元，
      有高雄市稅捐稽徵處左營分處94年8 月8 日高市稽左第字
      第09 40018531 號、94年10月7 日高市稽左第字第094002
      3475號函在卷可憑（見本院卷第155 、192 頁），並為兩
      造所不爭執，堪認屬實。又系爭房屋坐落高雄市○○區○
      道路旁，為五樓透天住商用住宅，屋齡約5 年，屋況良好
      ，鄰近公車站，交通堪稱便利，臨博愛公園，附近有藥局
      、便利商店、餐飲店、診所等商家，生活機能良好，鄰近
      尚有新民國小、福山國中、新莊高中等學校等情，有建物
      所有權狀、電子地圖、平面圖各1 份及照片13張附卷可參
      ，復審酌上訴人使用系爭房屋1 樓作為公司辦公處所、2
      至5 樓為住家，系爭土地及房屋之總價為8,500,000 元等
      情，認每月租金以系爭土地及房屋申報總價額年息10％應
      為適當。原告雖主張：系爭房地每月租金為30,000元云云
      ，惟與前揭土地法第97條之強制規定相違，自無可採。準
      此，被告自90年11月15日起至93年12月14日止，無權占用
      系爭土地及房屋，受有相當於租金之不當得利合計399,49
      7 元（計算式：｛〈77.18 ×6,080 ＋842,800 〉×10％
      ×47/365｝＋｛〈77.18 ×6,080 ＋834,500 〉×10％｝
      ＋｛〈77.18 ×6,080 ＋826,100 〉×10％）｝＋｛〈
      77.18 ×6,080 ＋817,600 〉×10％×348/ 365）｝＝39
      9,497 ，小數點以下4 捨5 入）），而自93年12月15日起
      至返還系爭房地之日止，按月所受相當於租金之不當得利
      為10,724元（計算式：〈77.18 ×6, 080＋817,600 〉×
      10％÷12＝10,724，小數點以下4 捨5 入）。
五、綜上所述，，原告本於不當得利之法律關係，請求被告給付
    399,497 元，及自支付命令繕本送達之翌日即93年12月28日
    起至清償日止，按年息5 ％計算之利息，暨自93年12月15日
    起至返還系爭房地之日止，按月給付原告10,724元，為有理
    由，應予准許；至其逾此部分之請求，為無理由，應予駁回
    。
六、兩造均陳明願供擔保為假執行或免為假執行，經核就原告勝
    訴部分並無不合，爰分別酌定相當擔保金額准許之；至原告
    敗訴部分，其假執行之聲請亦失所依附，應併予駁回。
七、據上論結：本件原告之訴，為一部有理由，一部無理由，依
    民事訴訟法第79條、第85條第1 項前段、第390 條第2 項、
    第392 條第2 項，判決如主文。
中　　華　　民　　國　　94　　年　　11　　月　　10　　日
                  民事第二庭  審判長 法  官  鄭月霞
                                     法  官  伍逸康
                                     法  官　邱泰錄
上為正本係照原本作成。
如不服本判決，應於送達後20日內，向本院提出上訴狀並表明上
訴理由，如於本判決送達前提起上訴者，應於判決送達後10日內
補提上訴理由書（須附繕本）。
中　　華　　民　　國　　94　　年　　11　　月　　11　　日
                                      書記官  鄭翠蘭
